【裁判字號】    97,上易,1634
【裁判日期】    971022
【裁判案由】    妨害自由
【裁判全文】
臺灣高等法院臺中分院刑事判決        97年度上易字第1634號
上  訴  人  臺灣臺中地方法院檢察署檢察官
被      告  甲○○
上列上訴人因被告妨害自由案件，不服臺灣臺中地方法院97年度
易字第1856號中華民國97年7月25日第一審判決（起訴案號：臺
灣臺中地方法院檢察署97年度偵字第8015號），提起上訴，本院
判決如下：
    主  文
原判決撤銷。
甲○○以加害生命、身體之事，恐嚇他人致生危害於安全，處拘
役參拾日，如易科罰金，以新臺幣壹仟元折算壹日。緩刑貳年。
    事  實
一、甲○○與乙○○係鄰居，經常因為乙○○擺設花盆及防火巷
    道通行等問題而素有嫌隙。於民國97年3月3日上午11時18分
    許，甲○○在臺中市○○區○○路471巷17 號乙○○住處旁
    之巷子內，因不滿乙○○將原即放置該處之水泥柱推倒在路
    旁，竟基於恐嚇之犯意，撿拾路旁不詳人士所有之竹管1 支
    ，作勢揮打乙○○並恫嚇稱：「妳要把它（即水泥柱）弄好
    ，不然我就打死妳，妳這條命我買了。」等語，以此加害生
    命、身體之事恫嚇乙○○，致使乙○○心生畏懼，致生危害
    於安全。
二、案經乙○○訴由臺中市警察局第五分局報告臺灣臺中地方法
    院檢察署檢察官偵查起訴。
    理  由
一、按被告以外之人於審判外之言詞或書面陳述，除法律有規定
    者外，不得作為證據，刑事訴訟法第159條第1項定有明文；
    又證人應命具結，證人、鑑定人依法應具結而未具結者，其
    證言或鑑定意見，不得作為證據，復為同法第186條第1項、
    第158條之3所明定。查告訴人乙○○於警詢之陳述係屬被告
    以外之人於審判外之陳述，復無法律所定得為證據之情形，
    依法無證據能力；又告訴人乙○○於檢察官偵訊時係以告訴
    人身份陳述親身見聞之事實，並未具結作證，復無不能具結
    之情形，並經被告之選任辯護人於原審聲明異議（原審卷第
    16 頁），依上開規定，亦無證據能力，合先敘明。
二、訊據被告甲○○固坦承有於上開時地持竹管1 支與告訴人乙
    ○○對話無誤，惟矢口否認有何恐嚇犯行，辯稱：案發當時
    伊只是叫工人將水泥柱扶好，伊才從地上撿起竹管與告訴人
    說話，伊是拿該竹管比防火巷的高度及寬度，並無恐嚇犯行
    云云。惟查：
  (一)上開犯罪事實，業經告訴人於原審審理時以證人身份具結證
    述：案發當時伊將伊家門口的水泥柱推倒，伊就到花園整理
    花園，被告拿著1 支棍子跑很快，快到伊花園，很兇地罵伊
    ，叫伊要把水泥柱擺好，不然要把伊打死，「妳這條命我買
    了」，伊聽聞被告上開言語後，很驚慌害怕等情綦詳（原審
    卷第45至46頁），核與證人即案發當日幫乙○○作花臺之水
    泥工倪世憲於原審審理時具結證稱：（案發當日）伊聽到有
    人在吵架，就跑過去，看到被告拿著棍子，伊就跟他打招呼
    ，阻止他們吵架，被告叫伊把水泥柱翻正，伊就把水泥柱翻
    正，..  被告說這是人家用來晾衣服的，因為被告跟告訴人
    就是為了水泥柱在吵架，所以伊跟師傅就把水泥柱立起來，
    他們就不會吵了，..  因為伊過去時，被告就叫伊把水泥柱
    扶起來，所以伊才會認為他們是為了水泥柱在吵架等語（原
    審卷第46頁背至49頁背）相符。參諸證人乙○○所提出案發
    當時之監視錄影帶（檔案名稱CLIP0001），經本院於97年10
    月2日準備程序當庭勘驗結果顯示： （2008.03.03上午11：
    18起）告訴人在巷子內，被告拿著竹管衝進來，進來巷子前
    邊比劃著身體後面不知何物，比了2 次邊往前走，走近告訴
    人繼續比劃著竹管，繼續與告訴人爭執，然後拿著竹管作勢
    揮打告訴人2 次，告訴人有後退幾步，接著被告往外走，走
    前仍拿著竹管比劃爭執，之後轉身往外走，邊走邊拿著竹管
    比劃進來巷子之時所比劃的東西，告訴人都不在畫面上了，
    被告仍兀自比劃了好幾秒鐘，方才往外走出去等節，載明於
    同日準備程序筆錄（本院卷第21頁），復有該監視錄影光碟
    1片、監視錄影畫面翻拍照片4 張在卷（警卷第9、10頁）可
    稽，被告於原審行準備程序時亦坦稱：「我當天有拿1 支竹
    竿，我比著乙○○」之語（原審卷第30頁背），足見被告於
    案發當時確有揮動該竹管，作勢毆打乙○○之動作至明，證
    人乙○○前開證述內容亦屬信而有徵。被告辯稱其並無將竹
    管比著乙○○，只是拿竹管丈量防火巷長度與寬度云云，顯
    無可採。
  (二)雖證人倪世憲於原審審理時證稱：當時被告有無對乙○○說
    上開恐嚇言論，伊已經忘記了（原審卷第47頁），暨證人陳
    鳳福於原審審理時證稱：伊只有看到被告將水泥柱扶起來（
    惟扶起水泥柱應係證人倪世憲，業經在場之證人倪世憲、被
    告、證人乙○○陳述屬實，證人陳鳳福此部分證述內容，應
    屬其誤認），聽到這是防火巷，有人在晾衣服，其他事情都
    沒有聽到，也沒有看到等情（原審卷第48頁）。惟依證人倪
    世憲所證述內容，案發之際伊是發車要回去，聽到聲音才又
    趕快下車，靠近之後，看到被告拿著棍子，過去之後伊看到
    此種情形，就馬上勸架了，他們吵架的內容伊不清楚，被告
    叫伊將水泥柱扶正，伊就將水泥柱扶起來（原審卷第47頁）
    。可見在證人倪世憲聽到有人吵架的聲音後，隨即趕至被告
    與乙○○吵架處，並在被告要求下將水泥柱扶正，與證人乙
    ○○所證：因為係伊將水泥柱翻倒，伊不願意扶正，被告才
    以竹管指著伊，對伊說上開恐嚇言論等情，係屬相符。證人
    倪世憲、陳鳳福上開或證稱忘記了，或稱沒聽到等證述內容
    ，或因被告與告訴人在其等2 人到達或察覺之前即已吵架，
    以致與其等在場見聞之時間，有先後差別使然，是證人倪世
    憲、陳鳳福上開證述忘記了，或沒有聽到等證詞，自不足為
    有利於被告之認定。再者，被告於原審之選任辯護人為被告
    辯護之意旨其一即陳稱：被告與告訴人交談之際，水泥柱（
    即狀載之水泥涵管）已經在場2 位工人先幫被告將水泥柱扶
    正，被告自無可能再對告訴人恫嚇稱「..  妳現在馬上把它
    弄好，不然我就打死妳，..  」等語（原審卷第13頁）。然
    被告係與乙○○發生爭執在先，倪世憲事後趕至現場，才在
    被告要求下扶正水泥柱，已經證人倪世憲證述明確，故被告
    之原審選任辯護人憑上開對話與扶正水泥柱時間之先後，為
    被告辯護稱被告顯不可能再對告訴人口出上開恫嚇言論，告
    訴人之指訴係屬不實乙節，為本院所不採。
  (三)綜上所陳，被告前開辯解要無可採。此外，復有現場照片（
    警卷第8頁、原審卷第17 頁）、土地複丈成果圖、建物測量
    成果圖（原審卷第33之1至34 頁）等件可資佐證。被告持竹
    管1 支朝告訴人作勢揮打，復對其口出上開恫嚇言論，雖未
    對乙○○造成身體上危害，然客觀上顯足以使乙○○心生畏
    懼，致生危害於其安全至明。本件事證業臻明確，被告犯行
    至堪認定。
三、核被告所為，係犯刑法第305 條恐嚇危害安全罪。公訴人雖
    認被告除對告訴人口出上開恫嚇言論外，復使告訴人行無義
    務之事，即將水泥柱擺回原位，另涉犯刑法第304條第1項之
    強制罪嫌。惟按刑法第304條第1項之使人行無義務之事，係
    指他人本無作為或不作為之義務，而以強暴、脅迫使之作為
    或不作為而言，同條第2 項則針對自由已否喪失而設有未遂
    犯之處罰。查被告手持竹管對告訴人口出恫嚇言論，並要求
    告訴人須將其弄倒之水泥柱扶正，固已使用脅迫方式使告訴
    人行「將水泥柱扶正」之事，如「扶正水泥柱」之行為本非
    告訴人應為之作為義務，則被告脅迫告訴人要扶正然而告訴
    人卻未照作之行為，自應該當強制罪之未遂犯，自不因其後
    係由證人倪世憲及其師傅將之翻起、扶正而有所不同。惟告
    訴人迭自原審及本院行準備程序時均不否認水泥柱係其本人
    親自推倒，乃引發被告持竹管恫嚇伊一情（告訴人於本院行
    準備程序時具狀【本院卷第25頁】表示案發當日先前係伊請
    2 位師傅弄倒，被告見狀再要求2 位師傅扶正，惟伊再度將
    其堆倒，其後方引發本案。故本案之引起係後者告訴人第 2
    度堆倒之行為，與告訴人原審所述並無矛盾衝突）。而該水
    泥柱並非告訴人所有，亦為其所陳明，該水泥柱既非告訴人
    所有，即非告訴人所得擅自處分或移置，乃告訴人因故將之
    推倒在地，其本負有回復原狀之義務，縱使被告以恫嚇言論
    強迫其為之，亦屬告訴人本應作為之義務，是被告上開所為
    並不該當刑法強制罪，其此部分犯罪不能證明，惟公訴人認
    此部分與前開已成罪部分具有想像競合犯之裁判上一罪關係
    ，爰不另為無罪判決之諭知。
四、原審認被告罪證明確，固非無見。惟：(一)原審認被告不該當
    刑法之強制罪之理由，係認水泥柱是由證人倪世憲與其僱佣
    之師傅將之扶起，告訴人並未有將該水泥柱扶起擺回之行為
    ，自未有何行無義務之事之情事，然本案應係告訴人違背應
    將其所推倒之水泥柱扶起之義務在先，始引發其後被告以脅
    迫方式要求其回復原狀之事，告訴人本有扶起水泥柱之義務
    ，被告並非使告訴人行無義務之事，已如前述，原審以該水
    泥柱非告訴人扶起擺回，認告訴人並未因此而有行無義務之
    事之舉，逕認被告不該當此部分強制罪，尚有未洽。且(二)告
    訴人於警、偵訊陳述內容不具有證據能力，已如前述，原審
    判決書雖亦未引用告訴人之警、偵訊筆錄以為證據，惟告訴
    人於原審審理時就被告案發時之恫嚇內容係具結證稱：「妳
    要把它（即水泥柱）弄好，不然我就打死妳，妳這條命我買
    了。」等語，與告訴人警詢筆錄所述稍有不同，乃原審判決
    書事實欄卻又直接引用告訴人警詢筆錄稱：「妳為什麼要推
    倒，妳現在馬上把它弄好，不然我就打死妳，妳這條命我買
    了。」似有未洽。檢察官根據告訴人聲請上訴意旨謂被告應
    該當刑法第304條第1項之強制罪，暨原審量刑過輕，雖均無
    理由，惟原判決既有如上可議之處，自應由本院撤銷改判。
五、爰審酌被告前無不良素行，有臺灣高等法院被告前案紀錄表
    1 紙在卷可徵，係初犯，與告訴人係鄰居，本當和睦共處，
    僅因細故而出言恫嚇告訴人，固有不是，惟考以本案係告訴
    人推倒非其所有之水泥柱在先，事後復拒絕將之扶正，方引
    發被告恫嚇之舉，告訴人亦有可歸責之處等一切情狀，量處
    如主文第2 項所示之刑，並諭知易科罰金之折算標準。又被
    告前未曾受有期徒刑以上刑之宣告，有臺灣高等法院被告前
    案紀錄表1 紙在卷佐徵，係初犯，案發時高齡73歲，罹患高
    血壓性心臟病，有診斷證明書1 份可參（本院卷第24頁），
    於本院行準備程序時復當場賠償告訴人新臺幣4萬5千元，業
    經告訴人當庭清點無誤後收執（本院卷第19頁背），已展現
    和解誠意，雖告訴人仍然表示要告被告強制罪，且認被告態
    度不佳等情，惟被告與告訴人僅因平日相處之細故各有其堅
    持，因而導致不快，並非有何深仇大恨，身為鄰里關係，更
    當體認唯有尊重他人方能創造雙方共贏之局面，為免雙方因
    本案出現更大之感情裂痕，告訴人復已取得和解金對其所受
    精神上損害稍有彌補，本院審以上情，認被告經此偵審教訓
    ，當益知戒慎而無再犯之虞，認前之宣告刑以暫不執行為適
    當，爰併予宣告緩刑2 年，以勵自新。至被告案發時用以犯
    案用之竹管1 支並未扣案，且亦非被告所有，爰不予宣告沒
    收，併此敘明。
據上論結，應依刑事訴訟法第369條第1項前段、第364條、第299
條第1項前段，刑法第305條、第41條第1項前段、第74條第1項第
1款，刑法施行法第1條之1，判決如主文。
本案經檢察官丙○○到庭執行職務。
中    華    民    國    97    年    10    月    22    日
            刑事第九庭    審判長法  官  江  德  千
                                法  官  康  應  龍
                                法  官  賴  妙  雲
上列正本證明與原本無異。
不得上訴。
                                書記官  蘇  昭  文
中    華    民    國    97    年    10    月    22    日
【附錄論罪科刑法條】
刑法第305條
第  305 條  （恐嚇危害安全罪）
            以加害生命、身體、自由、名譽、財產之事，恐嚇
            他人致生危害於安全者，處二年以下有期徒刑、拘
            役或三百元以下罰金。


司法院資訊處製作；財團法人民間司法改革基金會備份。
